---
title: "Hogyan modellezzük betegségek előfordulásának időbeli változását?"
author:
  - Ferenci Tamás$^1$
  - Kolossváry Endre$^2$
institute:
  - $^1$Óbudai Egyetem, Neumann János Informatikai Kar, Élettani Szabályozások Kutatóközpont
  - $^2$Szent Imre Egyetemi Oktatókórház, Angiológiai Osztály
date: '2017\. június 9\.'
output:
  slidy_presentation:
    keep_md: true
    toc: true
    df_print: kable
  beamer_presentation:
    toc: true
    df_print: kable
    includes:
      in_header: latex-topmatter.tex
---

```{r setup, include=FALSE}
knitr::opts_chunk$set(echo = FALSE)

library( lattice )
library( latticeExtra )
library( data.table )
library( rms )
library( mgcv )

source( "../derivFun.R" )

load( "BiometriaiKonf2017demo.dat" )

TimeStratified <- setkey( RawData, SEX, AgeAtAmpCut, Year, Month )[ CJ( unique( SEX ), levels( AgeAtAmpCut ),
                                                                        unique( Year ), unique( Month ) ), .N, by = .EACHI ]
TimeStratified$AgeCut <- as.numeric( levels( TimeStratified$AgeAtAmpCut ) )[ TimeStratified$AgeAtAmpCut ]

KorfaMagyar <- data.table( read.csv2( "../../../Korfak/Korfa5evesMegyekNelkulJan1_proc.csv" ) )
KorfaMagyar <- KorfaMagyar[ , .( Year = floor( approx( Year, Population, seq( 2004, 2016, by = 1/12 ) )$x ),
                                 Month = round( ( approx( Year, Population, seq( 2004, 2016, by = 1/12 ) )$x%%1 )*12+1 ),
                                 Population = approx( Year, Population, seq( 2004, 2016, by = 1/12 ) )$y/12 ),
                            by = .( AgeCut, SEX ) ]

TimeStratified <- merge( TimeStratified, KorfaMagyar )
TimeStratified$SEX <- as.factor( TimeStratified$SEX )

dd <- datadist( TimeStratified )
options( datadist = "dd" )

exp100k <- function( x ) exp( x )*100000
```

# Bevezetés, klasszikus megoldások

## Betegségek előfordulásának időbeli változása

- Az epidemiológiai egyik alapvető kérdése
- Számos előfordulási adat érhető el idősorosan
- Könnyen gyártható is ilyen adminisztratív/finanszírozási adatokból
- Klasszikus elemzési eszköztár (különböző időtartamokra aggregálás és ábrázolás, standardizálás stb.) vs. korszerű -- regressziós -- modellezés

## A regressziós modellezés előnyei és hátrányai

Előnyök:

- Több tényező figyelembevétele teljesen kézenfekvő
- ,,Beépített'' standardizálás
- Jól felhasználható (interpretálható, ábrázolható, CI-vel ellátható stb.) eredmények
- Kiforrott apparátus, jó számítástechnikai támogatás

Hátrányok:

- A modellfeltevések maguk is bejönnek, teljesülésük kérdés, ellenőrizni kell őket

## Esettanulmány

- Alsó végtagi érbetegségek talaján előforduló major amputációk
- Adatforrás: ÁEEK (adminisztratív/finanszírozási adatbázis)
- 2004-től 2014-ig tart a most vizsgált idősor
- Ismert az alany neme és életkora (számos más is, de azokat most nem használjuk)

## Függvényforma-választás

Klasszikusan: paraméteres (pl. $\beta_0+\beta_{Year} Year$) vs. nem-paraméteres (pl. $\beta_0+\beta_{Year=2005}D_{Year=2005}+\beta_{Year=2006}D_{Year=2006}+\ldots+\beta_{Year=2014}D_{Year=2014}$)

## Nemparaméteres függvényforma (az év példáján)

```{r nemparameteres, echo=TRUE}
fit.nempara <- Glm( N ~ scored( Year ) + scored( Month ) + SEX*rcs( AgeCut ),
                    offset = log( Population ), data = TimeStratified,
                    family = poisson( link = log ) )
plot( Predict( fit.nempara, fun = exp100k, Year, Month = 6 ), ylim = c( 18, 25 ) )
```

## Paraméteres függvényforma (az év példáján)

```{r parameteres, echo=TRUE}
fit.para <- Glm( N ~ Year + scored( Month ) + SEX*rcs( AgeCut ),
                 offset = log( Population ), data = TimeStratified,
                 family = poisson( link = log ) )
plot( Predict( fit.para, fun = exp100k, Year, Month = 6 ), ylim = c( 18, 25 ) )
```

## Nemparaméteres vs. paraméteres: szempontok a választáshoz

- Illeszkedés jósága vs. takarékosság (és ebből adódóan: becsülhetőség, általánosítóképesség)
```{r osszehas1}
osszehas <- rbind( data.frame( Fgv = "Nemparaméteres", df = fit.nempara$rank, Chi2 = fit.nempara$null.deviance-fit.nempara$deviance,
                               AIC = fit.nempara$aic ),
                   data.frame( Fgv = "Paraméteres", df = fit.para$rank, Chi2 = fit.para$null.deviance-fit.para$deviance,
                               AIC = fit.para$aic ) )
names( osszehas ) <- c( "Függvényforma", "df", "$\\chi^2$", "AIC" )
osszehas
```
- Klinikai interpretálhatóság
- Időbeli extrapolálhatóság

# Egy fél-paraméteres megoldás: spline-ok használata

## A spline-ok lényege {.allowframebreaks}

- Technikailag paraméteres, de olyan komplex a függvényforma, hogy úgysem interpretáljuk
- Alapgondolat: cserében ezért kapjunk olyan megoldást, ami egyszerre flexibilis (mint a nem-paraméteresek), de közben takarékos a szabadsági fokokkal (mint a paraméteresek)
- Egymondatos definíció: a spline szakaszonként definiált polinomokból összerakott görbe (úgy, hogy a szakaszok találkozási pontjánál, a csomópontoknál szép simán menjenek át egymásba)
- Talán a leggyakoribb a korlátozott köbös spline: harmadfokú polinomok, a csomópontoknál azonos érték, derivált és második derivált (belátható, hogy ez azt fogja jelenteni, hogy egy globális harmadfokú függvényt kell venni, és szakaszonként csak a harmadfokú tagot kell eltéríteni), az első pont előtt és az utolsó után pedig lineárisan megy tovább (ez még tovább egyszerűsít)
- $k$ csomópont esetén $k-1$ paramétert kell becsülni (a csomópontok számát és helyét általában nem statisztikai becsléssel határozzuk meg)

## Emlékeztetőül: nemparaméteres függfényvforma

```{r nemparameteres2, echo=TRUE, ref.label="nemparameteres"}
```

## Emlékeztetőül: paraméteres függfényvforma

```{r parameteres2, echo=TRUE, ref.label="parameteres"}
```

## És a spline-okkal történő megoldás

```{r spline, echo=TRUE}
fit.spline <- Glm( N ~ rcs( Year ) + scored( Month ) + SEX*rcs( AgeCut ),
                   offset = log( Population ), data = TimeStratified,
                   family = poisson( link = log ) )
plot( Predict( fit.spline, fun = exp100k, Year, Month = 6 ), ylim = c( 18, 25 ) )
```

## Összehasonlítás

- Illeszkedés jósága vs. takarékosság
```{r osszehas2}
osszehas <- rbind( data.frame( Fgv = "Nemparaméteres", df = fit.nempara$rank, Chi2 = fit.nempara$null.deviance-fit.nempara$deviance,
                               AIC = fit.nempara$aic ),
                   data.frame( Fgv = "Spline", df = fit.spline$rank, Chi2 = fit.spline$null.deviance-fit.spline$deviance,
                               AIC = fit.spline$aic ),
                   data.frame( Fgv = "Paraméteres", df = fit.para$rank, Chi2 = fit.para$null.deviance-fit.para$deviance,
                               AIC = fit.para$aic ) )
names( osszehas ) <- c( "Függvényforma", "df", "$\\chi^2$", "AIC" )
osszehas
```
- Klinikai interpretálhatóság
- Időbeli extrapolálhatóság

# Interpretálhatóság javítása a félparaméteres megoldásnál

## Az alapgondolat

- Mi érdekel minket elsősorban?
- Az egyik nagyon fontos kérdés: mikor vált ritkábbá (vagy épp gyakoribbá) a betegség?
- Lefordítva: a függvényforma deriváltját keressük!

## Véges differenciák módszere

- A paraméteres függvényformák triviális deriválhatóak (pláne a lineáris), de mi a helyzet a spline-okkal?
- Elég nyakatekert, de szerencsére egy huszárvágással megoldhatjuk az egész problémát
- A deriválást közelítve *bármilyen* függvényformára meg tudjuk oldani a problémát; kissé nagyképűen szólva, a véges differenciák módszerét alkalmazzuk:
\[
f'\left(x\right)=\frac{f\left(x+h\right)-f\left(x\right)}{h}\Bigg\rvert_{h \textrm{ kicsi}}
\]

## Spline deriválás véges differenciák módszerével R-ben

Szerencsére Gavin Simpson már eleve megírta nekünk az \texttt{mgcv} csomaghoz illeszkedően:

- Github: [gavinsimpson / Deriv.R](https://gist.github.com/gavinsimpson/e73f011fdaaab4bb5a30)
- Github: [gavinsimpson / derivSimulCI.R](https://gist.github.com/gavinsimpson/ca18c9c789ef5237dbc6)

A releváns kódrészlet:

```{r fdmkod, eval=FALSE,echo=TRUE}
X0 <- predict(mod, newDF, type = "lpmatrix")
newDF <- newDF + eps
X1 <- predict(mod, newDF, type = "lpmatrix")
Xp <- (X1 - X0) / eps
```

## Az eredmény

```{r splinederivkod, echo=TRUE}
fit <- gam( N ~ s( Year ) + s( Month, bs = "cc" ) + s( AgeCut, by = SEX ) + SEX,
            offset = log( Population ), data = TimeStratified, family = "poisson" )
fit.d <- Deriv( fit, n = 1000, m.terms.var = c( "Year", "Month", "AgeCut" ),
                newdatafix = data.frame( SEX = as.factor( 1 ) ) )
plot( fit.d, term = "Year", alpha = 1 )
```

```{r derivsetup, include=FALSE}
predtime <- seq( 2004, 2014, length.out = 1000 )
pred <- predict( fit, data.frame( Year = predtime, Month = 6, SEX = 1, AgeCut = 42.5 ), se = TRUE )
pred$lwr <- pred$fit-1.96*pred$se.fit
pred$upr <- pred$fit+1.96*pred$se.fit
pred$fit <- fit$family$linkinv( pred$fit )*100000
pred$lwr <- fit$family$linkinv( pred$lwr )*100000
pred$upr <- fit$family$linkinv( pred$upr )*100000
```

## De a poén csak most jön

- A deriválás azért nem volt egy akkor tudományos eredmény\dots{}
- Jó lenne tudni azt is, hogy ez hol szignifikáns!
- Most jön a szép rész: a deriváltra tudunk konfidenciaintervallumot is adni!
```{r derivcikod, eval=FALSE,echo=TRUE}
for(i in seq_len(nt)) {
  Xi <- Xp * 0
  want <- grep(t.labs[i], colnames(X1))
  Xi[, want] <- Xp[, want]
  df <- Xi %*% coef(mod)
  df.sd <- rowSums(Xi %*% mod$Vp * Xi)^.5
  lD[[i]] <- list(deriv = df, se.deriv = df.sd)
}
```
- Vagy pedig: poszterior szimulációval

## Az eredmény (konfidenciaintervallummal)

```{r splinederivcivel}
plot( fit.d, term = "Year" )
```

## És a nagyfinálé

```{r vegerdmeny, echo=TRUE,fig.height=6}
fit.d.CI <- confint( fit.d, "Year" )
fit.d.signif <- signifD( pred$fit, fit.d$Year$deriv, fit.d.CI$Year$upper, fit.d.CI$Year$lower )
xYplot( Cbind( fit, lwr, upr )~predtime, data = pred, method = "filled bands", type = "l",
        col.fill = gray( seq( .825, .55, length = 5 ) ), xlab = "Year", ylab = "",
        scales = list( x = list( at = predtime[1]:tail( predtime, 1 ) ) ), ylim = c( 18, 25 ) ) +
  as.layer( xyplot( fit.d.signif$incr~predtime, type = "l", lwd = 3, col = "blue" ) ) +
  as.layer( xyplot( fit.d.signif$decr~predtime, type = "l", lwd = 3, col = "red" ) )
```

## Összefoglalva

- A paraméteres modellek jól interpretálhatóak, extrapolálhatóak, de kérdéses lehet az illeszkedésük a valósághoz
- A nemparaméteres modelleknél lényegében fordított az előny/hátrány helyzet
- A spline-okat használó (félparaméteres) modellek jó kompromisszumot jelentenek
- A bemutatott módszerrel pedig némileg még az interpretálhatóságuk is javítható